最高法院民事判決　　　　　　　　　　　　　　　八十六年度台上字第二五七七號
　　上 訴 人　乙　○
　　　　　　　　　　　送達代.
　　被上訴人　甲○○
右當事人間請求返還合建保證金事件，上訴人對於中華民國八十五年十二月九日台灣
高等法院第二審判決（八十五年度上字第一一一七號），提起上訴，本院判決如左：
    主  文
上訴駁回。
第三審訴訟費用由上訴人負擔。
    理  由
本件被上訴人主張：兩造於民國八十二年十二月七日簽訂合建房屋契約書，依契約書
第四條第二項第一款約定，上訴人應於房屋五樓結構體進度完成時，退還伊保證金新
台幣（下同）一百萬元。伊乃於上開進度完成時，通知上訴人返還保證金一百萬元，
詎上訴人置之不理等情，爰依合建房屋契約書約定，求為命上訴人返還伊一百萬元及
加計法定遲延利息之判決。
上訴人則以：伊先後與建商即訴外人億佳建設股份有限公司（下簡稱億佳公司）合建
二案，契約分別與訴外人劉德興及被上訴人簽訂，起造人均為億佳公司，前案房屋早
已售罄，但與客戶及地主間留下糾紛尚未解決。被上訴人違反合建房屋契約第五條之
約定，未經伊之書面同意，將本件工程之起造人變更為訴外人「於超群」名義，即將
系爭合建契約之權利及工程擅自轉讓他人，意圖規避起造人億佳公司舊案之違約賠償
及瑕疵擔保責任。又被上訴人曾簽立協議書，同意以系爭保證金連帶保證前合建房屋
案中之瑕疵責任，且系爭保證金依合建契約書第十一條約定，係為擔保本件合建契約
之履行，伊不同意返還保證金等語，資為抗辯。
原審依審理之結果，以：被上訴人主張兩造於八十二年十二月七日簽訂合建房屋契約
書，依契約書第四條第二項第一款約定，上訴人應於房屋五樓結構體進度完成時，退
還被上訴人保證金一百萬元之事實，業據提出合建房屋契約書為證（一審卷七至十三
頁），該合建契約書之真正為上訴人所不爭執，被上訴人之主張，堪信為真實。兩造
間合建契約書第五條固約定：「自契約成立後乙方（即被上訴人）未經甲方（即上訴
人）之書面同意，不得將本合建房屋契約書之權利及工程擅自轉讓他人圖利」，惟工
程起造人名義之變更尚難認係合建房屋契約書之權利及工程之轉讓，此觀諸兩造間合
建契約書第三條有關起造人名義可以變更之約定甚明。上訴人並未舉證證明被上訴人
將合建房屋契約書之權利及工程擅自轉讓他人之事實，其徒以被上訴人方面變更起造
人名義，即謂被上訴人違反兩造間合建契約書第五條之約定云云，為不足採。被上訴
人固曾簽立協議書，載明：「同意黃萬春先生自行將億佳皇都分得房屋之樓梯，另行
興建通往地下室之逃生梯，所需費用由甲○○先生押金中扣除，本工程由劉德興先生
負責，由甲○○及其押金連帶保証……」等語，然被上訴人立具該協議書之相對人係
訴外人黃萬春，並非上訴人，有該協議書可憑（一審卷四一頁）。上訴人雖辯稱本件
合建契約之當事人實為黃萬春云云，然債權債務之主體，以締結契約之當事人為準，
本件合建契約書既係以上訴人名義與被上訴人簽訂，上訴人自不得謂契約當事人為其
夫黃萬春而非上訴人，亦不得執被上訴人出具與黃萬春之協議書對抗被上訴人。上訴
人雖另提出承諾書一件（原審卷二三頁），謂本件合建契約之當事人為黃萬春與被上
訴人云云，惟依該承諾書之記載觀之，立承諾書之當事人為億佳公司與黃萬春，上訴
人執該承諾書謂本件合建契約之當事人為黃萬春與被上訴人云云，核屬無據，上訴人
所辯自不足採。又兩造間合建契約書第十一條第一款固約定：「乙方（即被上訴人）
未依建造執照期限建築完成並辦妥交屋，願將已付之保證金全部歸甲方（即上訴人）
沒收，作為違約賠償」。惟兩造間合建契約書中就保證金有關事項，既已於第四條第
二項第一款約定：「五樓結構體完成退還壹佰萬元正」，而建物五樓結構體完成時尚
未達可交屋之階段（全部為七層樓），且本件合建契約，被上訴人交付與上訴人之保
證金合計為五百萬元，則該第四條第二項第一款有關返還保證金之約定，自應優先於
契約書第十一條第一款而為適用。本件合建契約，其七層樓之建物業已完成（即五樓
結構體已經完成），不惟有照片在卷可憑（一審卷二六、六三至六七頁），且經第一
審法院現場勘驗明確，有勘驗筆錄在卷可稽（一審卷五七、五八頁）。從而，被上訴
人本於兩造間合建契約書第四條第二項第一款之約定，請求上訴人返還保證金一百萬
元及加計法定遲延利息，核屬正當，應予准許。爰維持第一審所為上訴人敗訴之判決
，駁回其上訴，經核於法並無違背。上訴論旨，仍執陳詞，就原審取捨證據、認定事
實及解釋契約之職權行使，指摘原判決不當，求予廢棄，非有理由。
據上論結，本件上訴為無理由。依民事訴訟法第四百八十一條、第四百四十九條第一
項、第七十八條，判決如主文。
中      華      民      國    八十六    年      八      月     十五     日
                              最高法院民事第二庭
                                  審判長法官  曾  桂  香
                                        法官  劉  延  村
                                        法官  劉  福  聲
                                        法官  許  朝  雄
                                        法官  葉  賽  鶯
      右正本證明與原本無異
                                              書  記  官
中      華      民      國    八十六    年      八      月    二十七    日
